【裁判字號】    92,上訴,646
【裁判日期】    920812
【裁判案由】    侵占
【裁判全文】
臺灣高等法院臺南分院刑事判決      九十二年度上訴字第六四六號  Ａ
      上訴人即
      自  訴  人  甲  ○  ○
      自訴代理人  丁  ○  ○  律師
      被      告  乙  ○  ○.
      選任辯護人  王  成  彬
右上訴人因自訴被告侵占案件，不服臺灣臺南地方法院中華民國九十二年五月九日第
一審判決（九十二年度自更(一)字第五號），提起上訴，本院判決如左：
      主      文
原判決撤銷，發回臺灣臺南地方法院。
      理      由
一、原判決意旨略以：乙○○（原名吳崇正）為自訴人之胞兄，自民國（下同）八十
    年起，因所經營之儀銘東工業股份有限公司（下稱儀銘東公司），及玖舜工業股
    份有限公司（下稱玖舜公司）週轉之需，多次簽發儀銘東公司之支票，向其等大
    姊丙○○借款，迄九十年九月間，共積欠丙○○約新臺幣（下同）二千七百萬元
    ，另積欠自訴人約二千七百萬元，為此被告及丙○○乃於九十年九月十三日，在
    鄭和傑律師之見證下，簽立協議書由被告分別以儀銘東公司及玖舜公司法定代理
    人之名義，承認該二家公司共積欠丙○○二千七百萬元，儀銘東公司願將公司之
    機器，以一千五百萬元出售予丙○○及另一債權人吳登科共有，玖舜公司願將公
    司之機器，以七百五十萬元出售予丙○○及另一債權人吳登科共有，並在協議書
    內表明簽約時點交完畢，丙○○及吳登科因尚無使用計劃，分別以每月租金十五
    萬元、七萬五千元之代價出租予儀銘東公司、及玖舜公司使用，該二家公司除以
    機器抵償外，分別尚欠丙○○、吳登科六百五十萬元，仍應依現狀照付利息。嗣
    被告並未給付租金及利息，丙○○即於九十一年十月二十八日，再將儀銘東公司
    、玖舜公司之機器所有權、租金請求權、及債權之一半轉讓予自訴人，依民法第
    七百六十一條第二項、第三項，及最高法院七十年臺上字第四七七一號判例意旨
    ，動產物權之讓與均生效力。詎被告均未如期給付上開租金及利息，自訴人乃於
    九十一年十一月二十日，委託律師發函給被告，要求於函到一週內出面協商清償
    方案，並無任何結果，自訴人再於九十一年十二月十二日，復委託律師發函給被
    告，要求務必於一週內出面協商，並就該二份協議書內所記載之機器，指定期日
    交還自訴人，惟迄今被告仍置之不理，被告顯有將該二份協議書所載之機器，易
    持有為所有之侵占意圖，因認被告涉犯有刑法第三百三十五條第一項之侵占罪嫌
    云云。
二、惟查：按刑事訴訟法第三百十九條第一項所稱之被害人，只須自訴人所訴被告犯
    罪事實，在實體法上足認其為被害之人為已足，至該自訴人實際上曾否被害及被
    告有無加害行為，並非自訴成立之要件（參照最高法院四十六年台上字第一三○
    五號判例）。次按刑法上之侵占罪，以持有人就其持有中之他人所有物，表現其
    變為所有之意思而成立，不以實際上得財為必要條件（參照最高法院四四年度台
    上字第五四六號判例）。另動產物權之讓與，非將動產交付，不生效力。但受讓
    人已占有動產者，於讓與合意時，即生效力。讓與動產物權，而讓與人仍繼續占
    有動產者，讓與人與受讓人間，得訂立契約，使受讓人因此取得間接占有，以代
    交付。讓與動產物權，如其動產由第三人占有時，讓與人得以對於第三人之返還
    請求權，讓與於受讓人，以代交付。民法第七百六十一條第一項、第二項、第三
    項定有明文。故動產所有權之移轉除現實交付外，尚有簡易交付、占有改定、指
    示交付等方式亦發生交付之效力甚明。查本件儀銘東公司及玖舜公司，已於九十
    年九月十三日，將系爭機器出賣予丙○○、吳登科二人後並再予承租，及自訴人
    受讓系爭機器所有權，既有協議書影本二份、及債權轉讓書影本乙份，附於原審
    卷（自字第十號卷第六頁至第十二頁）足稽，並經證人丙○○到庭證述明確（本
    院卷第七八頁至第八一頁）。可見丙○○、吳登科已取得間接占有之地位，嗣後
    丙○○再將其對於第三人之返還請求權讓與自訴人，揆諸上開民法規定，亦屬交
    付之一種，故原審以系爭機器並無交付行為，所有權尚非自訴人所有，自訴人僅
    取得債權而已云云，尚有誤會。另自訴人確於九十一年十二月十二日，發文請求
    被告以儀銘東公司及玖舜公司法定代理人身份，將系爭機器交還予自訴人，亦有
    自訴人催告函件影本及郵件收執影本，附於原審卷（同上自字第十號卷第十三頁
    至第十五頁）為憑；是被告既為儀銘東公司及玖舜公司之負責人，並由其與丙○
    ○、吳登科簽訂契約，則儀銘東公司及玖舜公司所承租之系爭機器，能否謂非在
    被告持有之實力支配下，已非無審酌餘地。故就自訴意旨之內容觀之，自訴人所
    訴被告之事實在實體法上自足以認其係被害人，至自訴人實際上曾否被害，及被
    告有無自訴人所指之加害行為，乃係被告是否成立犯罪之問題，與自訴成立之要
    件無關。上訴意旨指摘原判決不當，為有理由，爰由本院將原判決撤銷，發回原
    審再加調查審認，更為妥適之判決，並不經言詞辯論為之。
據上論斷，應依刑事訴訟法第三百六十九條第一項但書、第三百七十二條，判決如主
文。
中    華    民    國      九十二      年      八      月      十二      日
                                  臺灣高等法院臺南分院刑事第五庭
                                      審判長法官  戴    勝    利
                                            法官  顏    基    典
                                            法官  沈    揚    仁
右正本證明與原本無異。
不得上訴。
                                      法院書記官  李    梅    菊
中    華    民    國      九十二      年      八      月      十四      日


司法院資訊處製作；財團法人民間司法改革基金會備份。
